【裁判字號】    95,訴緝,216
【裁判日期】    951229
【裁判案由】    偽造文書等
【裁判全文】
臺灣高雄地方法院刑事判決             95年度訴緝字第216號
公  訴  人  臺灣高雄地方法院檢察署檢察官
被      告  甲○○
                    （現因另案在臺灣高雄看守所）
選任辯護人  洪文佐律師
上列被告因偽造文書等案件，經檢察官提起公訴（94年度偵字第
3038號），本院判決如下：
    主  文
甲○○行使偽造私文書，足以生損害於他人，累犯，處有期徒刑
肆月，未扣案之號碼FA00000000號支票上偽造之「李丁進」署名
壹枚，沒收。又連續意圖為自己不法之所有，而侵占業務上所持
有之物，累犯，處有期徒刑玖月。應執行有期徒刑壹年，未扣案
之號碼FA00000000號支票上偽造之「李丁進」署名壹枚，沒收。
    事  實
一、甲○○前因麻醉藥品管理條例案件，經臺灣臺南地方法院以
    82年訴字第1452號判決判處有期徒刑5 年2 月確定，於民國
    92年10月16日假釋期滿視為執行完畢。詎仍不知悔改，成立
    南天企業社，於93年6 月1 日，受丙○○之委託，向李丁進
    催討新台幣（下同）85萬8600元之債務，委任期間係自同年
    6 月1 日起至同年8 月31日止，而為下列之行為：
  (一)基於意圖為自已不法所有之犯意，於不詳時間、在不詳地點
    ，自陳炎春處，取得冠鋐企業社陳冠明所開立、面額75萬元
    、發票日為93年8 月28日、付款人為中國農民銀行鳳山分局
    、支票號碼為FA000000 00 號之支票（下稱系爭支票）1 張
    ，再冒用李丁進名義，偽造李丁進署名於系爭支票上，以為
    背書之意，甲○○即持上開系爭支票據以行使，於同年6 月
    13日，交付予丙○○，向丙○○誆稱其業已依委託向李丁進
    討得部分債務，系爭支票即係李丁進交付予甲○○以轉交丙
    ○○供作清償部分債務之用，致丙○○陷於錯誤，且亦足生
    損害於李丁進及丙○○，丙○○遂於同年6 月14日，匯款8
    萬元予甲○○，做為甲○○催討債務之委任契約報酬。
  (二)又基於意圖為自己不法所有之概括犯意，於同年6 月1 日向
    李丁進收得債款5 萬7000元，同年6 月7 日向李丁進收得債
    款20萬元，共計25萬7000元，遂將上開業務上所持有之物全
    數侵占入己，並花用10餘萬元殆盡。嗣經丙○○於同年8 月
    28日提示系爭支票遭退票，而與李丁進聯繫後，始悉上情。
二、案經丙○○訴請臺灣高雄地方法院檢察署檢察官偵查起訴。
    理  由
一、訊據被告甲○○對於上揭犯罪事實坦承不諱，核與證人即告
    訴人丙○○、證人李丁進、證人陳冠明於警詢、偵訊、本院
    審理時具結證述情節相符，復有第一商業銀行匯款通知單、
    證人李丁進收據及聲明書、委託書在卷可稽，並有扣案之系
    爭支票足資佐證。被告自白核與事實相符，堪以採信，是本
    件事證明確，應依法論科。
二、新舊法比較：
    被告行為後，刑法及刑法施行法業於94年2 月2 日經總統以
    華總一義字第09 400014901號令修正公布，並於95年7 月1
    日施行（下稱新刑法，修正前刑法下稱舊刑法），參酌最高
    法院95年5 月23日刑事庭第8 次會議決議，新刑法第2 條第
    1 項之規定，係規範行為後法律變更所生新舊法律比較適用
    之準據法，於新刑法施行後，應適用新刑法第2 條第1 項之
    規定，為「從舊從輕」之比較。另於比較時應就罪刑有關之
    共犯、未遂犯、想像競合犯、牽連犯、連續犯、結合犯，以
    及累犯加重、自首減輕暨其他法定加減原因（如身分加減）
    與加減比例等一切情形，本於統一性及整體性原則，綜其全
    部罪刑之結果而為比較。
  (一)罰金刑部分：被告行為後，刑法第33條第5 款業已修正施行
    ；修正後刑法第33條第5 款規定「罰金：新臺幣1,000 元以
    上，以百元計算之。」，與修正前刑法第33條第5 款規定「
    罰金：1 元以上。」不同。比較新舊法結果後，以舊法較有
    利於行為人。
  (二)被告行為後，業已增訂刑法施行法第1 條之1 ，並規定：「
    中華民國94年1 月7 日刑法修正施行後，刑法分則編所定罰
    金之貨幣單位為新臺幣。94年1 月7 日刑法修正時，刑法分
    則編未修正之條文定有罰金者，自94年1 月7 日刑法修正施
    行後，就其所定數額提高為30倍。但72年6 月26日至94 年1
    月7 日新增或修正之條文，就其所定數額提高為3 倍」。是
    就現行刑法中，有關於罰金刑處罰之規定已有修正，惟經比
    較增訂之刑法施行法第1 條之1 與被告行為時之罰金罰鍰提
    高標準條例第1 條前段、現行法規所定貨幣單位折算新台幣
    條例第2 條結果，二者規定適用之結果並無不同。
  (三)被告行為後業已刪除刑法第56條連續犯、第55條後段牽連犯
    之規定，則依新法被告所犯數次業務侵占罪犯行；行使偽造
    私文書罪及詐欺取財罪部分，即均應分別以數罪分論併罰，
    比較新、舊法結果，自應適用較有利於被告之行為時法律即
    修正前刑法第56條論以連續犯、第55條後段論以牽連犯。
  (四)修正前刑法第51條規定：「數罪併罰，分別宣告其罪之刑，
    依下列各款定其應執行者：」其中第5 款規定：「宣告多數
    有期徒刑者，於各刑中之最長期以上，各刑合併之刑期以下
    ，定其刑期。但不得逾20年。」。修正後刑法第51條第5 款
    則規定：「宣告多數有期徒刑者，於各刑中之最長期以上，
    各刑合併之刑期以下，定其刑期。但不得逾30年」。茲比較
    新舊法結果，修正後刑法並未較有利於行為人，依刑法第 2
    條第1 項前段之規定，應依修正前刑法，定其應執行之刑。
  (五)修正前刑法第47條原規定「受有期徒刑之執行完畢，5 年以
    內再犯有期徒刑以上之罪者，為累犯，加重本刑至二分之一
    。」，現行刑法第47條第1 項乃規定為「受徒刑之執行完畢
    ，5 年以內『故意』犯有期徒刑以上之罪者，為累犯，加重
    本刑至二分之一」，本件被告於受上開有期徒刑執行完畢後
    ，5 年以內故意再犯本件有期徒刑以上之罪，不論依修正前
    之刑法第47條，或修正後之刑法第47條第1 項之規定，均構
    成累犯，並無較有利或不利之情形，應適用被告行為時即修
    正前刑法第47條規定。
  (六)從而，因本案涉及法律變更，且以舊刑法有利於被告，參諸
    前開最高法院決議意旨，依新刑法第2 條第1 項前段規定，
    自應適用最有利於被告之舊刑法。
三、按在支票背面偽造他人之署押，以為背書，其偽造支票背書
    ，在票據法上係表示對支票負擔保責任之意思，為法律規定
    之文書，並非依習慣表示一定用意之證明，而其此項行為，
    足以生損害於他人，故應成立偽造私文書罪。又其所偽造之
    此項署押，依法律規定，固應成立偽造私文書罪，但仍不失
    為偽造之署押，應依刑法第219 條宣告沒收（最高法院70年
    臺上2162號判例意旨參照）。又普通侵占與業務上侵占，僅
    犯罪者持有其侵占物之原因不同，其犯罪構成要件，即不法
    所有之意圖及易持有他人之財物為己有之要件，並無不同，
    如基於概括之犯意而連續為之，應論以連續犯（最高法院67
    年度第10次刑事庭庭推總會決議意旨參照）。是核被告所為
    ，係犯刑法第216 條、第210 條行使偽造私文書罪、同法第
    339 條第1 項之詐欺取財罪及同法第336 條第2 項之業務侵
    占罪。被告偽造署名係偽造私文書（支票背書）之階段行為
    ，偽造後進而行使，偽造之低度行為復為行使之高度行為所
    吸收，均不另論罪。其所犯行使偽造私文書罪與詐欺取財罪
    間，有方法目的之牽連關係，應依修正前刑法第55條後段之
    規定，從一重之行使偽造私文書罪處斷。其先後2 次業務侵
    占犯行，時間緊接，觸犯基本構成要件相同之罪名，顯係基
    於概括犯意反覆為之，為連續犯，應依修正前刑法第56條之
    規定論以一罪，並加重其刑。被告所犯行使偽造私文書罪與
    業務侵占罪，罪名互殊，犯意各別，應分論併罰。又被告曾
    受上開有期徒刑以上刑之執行完畢等情，有臺灣高等法院被
    告前案紀錄表附卷可稽，其於徒刑執行完畢後5 年內，再犯
    本件有期徒刑以上之罪，為累犯，應依修正前刑法第47條第
    1 項之規定加重其刑，並遞加重之。
四、爰審酌被告年值青壯，身心健全，不思循正當途徑賺取金錢
    ，竟貪圖私利，利用他人信任，行使偽造私文書以詐欺取財
    、侵占業務上持有他人之財物，造成告訴人財產損失近34萬
    元，損害甚鉅，且迄未尚未與告訴人達成和解，而未予賠償
    告訴人，屢次不守誠信致告訴人不願原諒，行為實屬不當，
    素行非佳，此有臺灣高等法院被告前案紀錄表在卷，惟念及
    被告坦承犯行，態度尚可等一切情狀，分別量處如主文所示
    之刑，並定其應執行之刑。至系爭支票背面所偽簽「李丁進
    」之署名1 枚，雖不影響票據其他部分之真正，仍應依刑法
    第219 條規定，就支票背面偽造之「李丁進」署名1 枚宣告
    沒收。
五、據上論斷，應依刑事訴訟法第299 條第1 項前段，刑法第2
    條第1 項前段、修正前刑法第56條、第216 條、第210 條、
    第336 條第2 項、第339 條第1 項、第47條第1 項、第55
    條後段、刑法第219 條、第51條第5 款，罰金罰鍰提高標準
    條例第1 條前段，判決如主文。
六、本案經檢察官乙○○到庭執行職務。
中    華    民    國    95    年    12    月    29    日
                  刑事第十一庭  審判長法  官  何秀燕
                                      法  官  戰諭威
                                      法  官  吳金芳
以上正本證明與原本無異。
如不服本判決，應於判決送達後10日內，向本院提出上訴狀。
中    華    民    國    95    年    12    月    29    日
                                      書記官   劉音利
附錄本件論罪科刑法條：
中華民國刑法第210條
（偽造變造私文書罪）
偽造、變造私文書，足以生損害於公眾或他人者，處 5 年以下有
期徒刑。
中華民國刑法第216條
（行使偽造變造或登載不實之文書罪）
行使第 210 條至第 215 條之文書者，依偽造、變造文書或登載
不實事項或使登載不實事項之規定處斷。
中華民國刑法第336條
（公務公益侵占罪、業務侵占罪）
對於公務上或因公益所持有之物，犯前條第 1 項之罪者，處 1
年以上 7 年以下有期徒刑，得併科 5 千元以下罰金。
對於業務上所持有之物，犯前條第 1 項之罪者，處 6 月以上
5 年以下有期徒刑，得併科 3 千元以下罰金。
前二項之未遂犯罰之。
中華民國刑法第339條
（普通詐欺罪）
意圖為自己或第三人不法之所有，以詐術使人將本人或第三人之
物交付者，處5 年以下有期徒刑、拘役或科或併科1 千元以下罰
金。
以前項方法得財產上不法之利益或使第三人得之者，亦同。
前二項之未遂犯罰之。


司法院資訊處製作；財團法人民間司法改革基金會備份。
